【裁判字號】    90,上訴,816
【裁判日期】    900717
【裁判案由】    違反水土保持法等
【裁判全文】
臺灣高等法院臺中分院刑事判決                 民國九十年度上訴字第八一六號
    上  訴  人
    即  被  告  乙○○
    選任辯護人  王素珍  律師
    上  訴  人
    即  被  告  戊○○  男五十.
                        住彰化.
                        身分證.
                丙○○  男二十.
                        住彰化.
                        身分證.
右上訴人等因違反水土保持法案件，不服臺灣彰化地方法院中華民國八十九年十二月
二十九日第一審判決（民國八十九年度訴字第一一五七號，起訴案號：臺灣彰化地方
法院檢察署民國八十九年度偵字第四三九八號），提起上訴，本院判決如左：
    主  文
上訴駁回。
    事  實
一、乙○○前於民國（下同）八十三年九月間曾犯竊盜罪案件，經原審判處有期徒刑
    八月確定，於八十五年十一月二十七日執行完畢。洪清春係坐落彰化縣芬園鄉○○段第一０八號土地之所有權人（起訴書誤植為共有人），該筆土地業經公告為
    山坡地保育區，洪清春為水土保持之義務人。其知悉上開山坡地於為開挖等經營
    、使用行為前，應先擬具水土保持計畫，送請主管機關彰化縣政府核定，始得開
    發利用，詎未依山坡地保育利用條例及水土保持法之規定擬具水土保持計畫，送
    請主管機關彰化縣政府核定，亦未為必要之防止土方沖蝕流失，坡面坍陷等水土
    保持措施，即與知情之乙○○出於共同挖取該山坡地土石之犯意聯絡與行為分擔
    ，由乙○○出面委請不知情之綽號「紅龍」者以每日新台幣（下同）一萬元之報
    酬，僱用戊○○駕駛挖土機挖取土石，及以不詳之報酬僱用丙○○駕駛大貨車載
    運砂石。四人遂基於犯意聯絡與行為分擔，於八十九年六月五日下午，由乙○○
    約同戊○○、丙○○在前開山坡地入口處會合後，由乙○○帶同前往上開山坡地
    著手挖取土石，因不當挖取，使該山坡地呈現一長三一．五公尺，寬十二．五公
    尺，深一．二五公尺之坑洞，已造成原固定地表鬆動裸露，發生土方滑落之情形
    ，且破壞原本地表水源涵養之功能，若遇豪雨必引起土方大量流失，造成沖蝕、
    坍塌、河床淤塞，影響田地、房舍、道路、橋樑安全及水源涵養，妨礙排水，顯
    已致生水土流失、危害公共安全。經警於當日下午四時三十分許當場查獲。
二、案經彰化縣警察局彰化分局報請臺灣彰化地方法院檢察署檢察官偵查起訴。
    理  由
一、訊據上訴人即被告(下稱被告)乙○○、戊○○、丙○○矢口否認有前開犯行，被
    告乙○○辯稱：不是要去挖土石，係洪清春央請其僱工將堆肥載出來，且洪清春
    已表明有申請可將路整平云云；被告戊○○則辯稱：伊係受僱挖取堆肥，因工作
    需要，始挖開表面，不是挖土石云云；被告丙○○辯稱：伊係受僱前往載堆肥、
    羊毛云云。
二、經查：前揭地號土地係屬山坡地保育利用條例第三條及水土保持法第三條第三款
    所定之山坡地，洪清春為水土保持之義務人之事實，有卷附彰化縣政府八十九年
    六月二十八日八九彰府農保字第一二二二０九號函、土地登記簿謄本、地籍圖謄
    本等件可稽。訊之被告乙○○於警訊時供稱：「是洪青春通知我去舊社段一○八
    號山坡地整地的，如將該山坡地整地完畢，洪青春要贈送羊毛給我，做積肥用的
    ，已開挖，砂石未載出，就被警方查獲，該砂石是一般山上之土石，準備整地用
    的，砂石車及挖土機是我僱用的」等語。而被告戊○○、丙○○二人受僱擅自開
    挖前揭山坡地，使形成長約三一．五公尺，寬約十二．五公尺，深約一．二五公
    尺之坑洞，致業經證人即本件查獲之警員謝建宗於偵查中供證屬實，且有現場圖
    一紙附卷可稽（見偵卷第四十二、四十三、四十六頁），原有固定之地表於開挖
    後鬆動裸露，發生土方滑落之情形，且已破壞原本地表水源涵養之功能，若遇豪
    雨必引起土方大量流失，造成沖蝕、坍塌、河床淤塞，影響田地、房舍、道路、
    橋樑安全及水源涵養，妨礙排水等情，亦有現場實況照片在卷足憑。衡其情節，
    並參行政院農業委員會八十五年二月一日八五農林字第五一０三六０九 A號函釋
    及水土保持法施行細則第三十五條第一項第一款、第二款、第四款至第六款之規
    定，顯應認已達致生水土流失之程度，始符事理之平。再揆之卷附照片所示，被
    告戊○○係將土石挖取置放成堆，而被告丙○○則將貨車停置其旁，並將車斗朝
    向土石堆前，被告戊○○已勺取土石準備放入車斗內等情節，顯見被告等人係在
    前土地上挖取土石載運外出，要屬無疑，其等所辯：載運堆肥云云，難以憑採。
    再當日係由被告乙○○帶同戊○○、丙○○前往現場工作，洪清春係案發後，經
    警通知始到案受訊等情，已據被告等及洪清春供述屬實在卷，徵之社會事實與經
    驗，倘洪清春確係囑託被告乙○○僱用被告戊○○、丙○○前往挖取堆肥，載運
    至他筆田地屬實，洪清春當無未到場導引之理，又參之被告等人事後以載運堆肥
    一事置辯，顯認其等非不知須擬具水土保持計畫，始得開挖，而被告戊○○、丙○○亦知悉洪清春、乙○○係非法開挖無訛。且山坡地不得擅自違法墾採之規定
    ，已據政府申令再三，且查辦多起濫墾濫採之案件，此情事並經媒體大肆報導，
    被告等非童騃愚昧之徒，當無不知其行為之違法性，況洪清春如確有表明被告乙○○已申請核准開採，乙○○必然索取證件以備查稽，是被告乙○○所辯：洪清
    春已表明已核准開採云云，亦屬卸責之詞。又證人丁○○於本院供稱：「我有介
    紹丙○○去跟乙○○聯絡載羊毛，本來是僱用我的，因我沒有空，所以我請廖清
    彥與乙○○聯絡，我就沒有參與了，系爭土地之地號，我不清楚，現場是否被告
    等所控，我不曉得」等語，亦無法為有利於被告等之認定。再者，案發迄今已逾
    一年，事過境遷，本案係經警當場查獲，製有現場圖一紙在卷可按，本院認無再
    履勘現場之必要，附此敘明。綜上所述，本件事證明確，被告等犯行足以認定，
    應予依法論科。
三、查同案被告洪清春為前開山坡地之水土保持義務人，未先擬具水土保持計畫，與
    被告乙○○、戊○○、丙○○出於犯意聯絡與行為分擔實施開挖載運該山坡地土
    方之行為，係違反水土保持法第十三條第一項及山坡地保育利用條例第三十五條
    第一項第一款之規定，其因而致生水土流失，同時該當於水土保持法第三十三條
    第三項前段之罪及山坡地保育利用條例第三十五條第三項前段之罪所規定之構成
    要件。惟按山坡地保育利用條例，係規範依自然特徵，應用工程、農藝或植生方
    法，以防治山坡地沖蝕、地滑、土石流失之災害，保護自然生態景觀、涵養水源
    。所稱山坡地，係指國有林事業區、試驗用林地及保安林地以外，經省（市）主
    管機關參照自然形勢、保育利用需要，予核定公告之公、私有土地；而水土保持
    法之山坡地依該法第三條第三款之規定則指固有林事業區、試驗用林地、保安林
    地及經省（市）主管機關參照自然形勢，行政區域或保育利用需要，報請行政院
    核定公告之公、私有土地，其規範土地範圍較山坡地保育利用條例為廣，故山坡
    地保育利用條例應係水土保持法之特別法，依法規競合之特別法應優先適用普通
    法原理，自應優先適用山坡地保育利用條例相關刑罰規定處斷。是核被告等人所
    為，均應論以山坡地保育利用條例第三十五條第三項前段之罪。又被告等人與洪
    清春就前揭犯行，有犯意聯絡及行為分擔，皆應論以共同正犯。又查被告乙○○
    前於八十三年九月間曾犯竊盜罪案件，經原審判處有期徒刑八月確定，於八十五
    年十一月二十七日執行完畢之事實，有原審被告全國前案紀錄表、台灣彰化地方
    法院檢察署刑案資料查註紀錄表一份附卷足按，其於有期徒刑執行完畢後，五年
    以內再犯有期徒刑以上之本罪，為累犯，所犯罪之本刑，應依刑法第四十七條之
    規定加重之。原審適用山坡地保育利用條例第三十五條第三項，刑法第十一條前
    段、第二十八條、第四十七條、第四十二條第二項、第三項、第七十四條第一款
    ，罰金罰鍰提高標準條例第二條，現行法規所定貨幣單位折算新台幣條例第二條
    之規定，審酌被告等之素行、犯罪之動機、所生危害、其等犯罪以營利為目的，
    有併科罰金之必要及其他情節，並犯後之態度等一切情狀，分別量處被告乙○○
   有期徒刑拾月，併科罰金新臺幣貳拾萬元，被告戊○○、丙○○各處有期徒刑捌
    月，併科罰金新臺幣陸萬元（原判決漏載新臺幣）並諭知罰金如易服勞役之折算
    標準，以示懲儆。又查被告戊○○、鄭信彥前均未曾受有期徒刑以上刑之宣告，
    此有臺灣彰化地方法院檢察署刑案資料查註紀錄表在卷可稽，其等經此教訓，應
    知警惕而無再犯之虞，所宣告之刑，認以暫不執行為適當，併予宣告被告戊○○
    、丙○○均緩刑三年，期其等自新，用觀後效。另被告乙○○因係累犯，依法不
    得宣告緩刑。原審認事用法及量刑，並無不當，被告等上訴意旨均否認犯罪，指
    摘原判決不當，為無理由，應予駁回。
四、據上論斷，應依刑事訴訟法第三百六十八條，判決如主文。
本案經檢察官甲○○到庭執行職務。
中       華       民       國   九  十    年     七      月    十七     日
                                臺灣高等法院臺中分院刑事第四庭
                                      審判長法  官  洪  耀  宗
                                            法  官  劉  登  俊
                                            法  官  吳  重  政
右正本證明與原本無異。
如不服本判決應於收受送達後十日內向本院提出上訴書狀，其未敘述上訴之理由者並
得於提起上訴後十日內向本院補提理由書（均須按他造當事人之人數附繕本）。
                                            書記官  林  育  德
中       華       民       國   九  十    年     七      月    十八     日
附錄：
山坡地保育利用條例第三十五條：
有下列情形之一者，處新臺幣六萬元以上三十萬元以下罰緩：
一、依法應擬具水土保持計畫而未擬具，或水土保持計畫未經核定而擅自實施，或未
依核定之水土保持計畫實施者。
二、違反第二十五條第一項規定，未在期限內改正者。
前項各款情形之一，經限期改正而不改正，或未依改正事項改正者，得按次分別處
罰，至改正為止；並得令其停工，沒入其設施及所使用之機具，強制拆除並清除其工
作物；所需費用，由經營人、使用人或所有人負擔。
第一項各款情形之一，致生水土流失、毀損水土保持處理與維護設施或釀成災害者
，處六月以上五年以下有期徒刑，得併科新臺幣六十萬元以下罰金；因而致人於死者
，處三年以上十年以下有期徒刑，得併科新臺幣八十萬元以下罰金；致重傷者，處一
年以上七年以下有期徒刑，得併科新臺幣六十萬元以下罰金。
                                                                        Ｋ


司法院資訊處製作；財團法人民間司法改革基金會備份。
